【裁判字號】    99,上訴,481
【裁判日期】    990414
【裁判案由】    偽造有價證券等
【裁判全文】
臺灣高等法院刑事判決                 99年度上訴字第481號
上  訴  人
即  被  告  乙○○
選任辯護人  林于椿  律師
            孫冬生  律師
            劉衡慶  律師
上列被告因偽造有價證券等案件，不服臺灣士林地方法院中華民
國98年12月24日98年度訴緝字第61號第一審判決（起訴案號：臺
灣士林地方法院檢察署90年度偵緝字第462號），提起上訴，本
院判決如下：
    主    文
上訴駁回。
乙○○緩刑伍年，並應向公庫支付新臺幣壹拾伍萬元。
    事    實
一、乙○○於民國86年間因受遠親鐘明洲委託購買中古汽車而取
    得其駕駛執照，惟因其另有租用汽車之需求，然遭另案通緝
    而不敢使用真實身分，竟在鐘明洲之駕駛執照上換貼自己相
    片而加以變造（下稱系爭變造駕照），並基於行使變造駕駛
    執照、偽造文書之概括犯意，先後於86年5月7日、6月3日及
    8 月8日，持系爭變造駕照至臺北市○○路○段處，自稱「鐘
    明洲」本人向甲○○租用汽車，並偽以「鐘明洲」名義製作
    汽車租賃約定書3紙、用以擔保租車費用之保證文書2紙及意
    圖供行使之用而偽造本票1紙，並同意如未依約返還汽車或
    交付租金，甲○○可自行在上開保證文書、本票上填具金額
    及日期。其中86年8月8日偽以「鐘明洲」署名之本票，因乙
    ○○於租期屆滿後，未依約交付租金，經甲○○填具面額新
    臺幣（下同）50萬元、到期日86年8月11日後（下稱系爭本
    票），持系爭本票請求鐘明洲追索，並向臺灣臺北地方法院
    （下稱臺北地院）聲請裁准強制執行，鐘明洲則以本票非其
    授權簽發為由，向臺北地院提起確認本票債權不存在之訴，
    經該院判決上開本票債權對甲○○不存在，始知悉上情。
二、案經臺北地院告發而由臺灣臺北地方法院檢察署檢察官呈請
    臺灣高等法院檢察署檢察長令轉臺灣士林地方法院檢察署檢
    察官偵查起訴。
    理    由
壹、程序方面：
一、按被告以外之人於審判外之言詞或書面陳述，除法律有規定
    者外，不得作為證據，刑事訴訟法第159條第1項固有明文。
    被告以外之人於審判外之陳述，經當事人於審判程序同意作
    為證據，法院審酌該言詞陳述或書面陳述作成時之情況，認
    為適當者，亦得為證據；當事人、代理人或辯護人於法院調
    查證據時，知有上開刑事訴訟法第159條第1項不得為證據之
    情形，而未於言詞辯論終結前聲明異議者，視為有前項之同
    意，刑事訴訟法第159條之5定有明文。查證人鐘明洲、甲○
    ○偵查中之證述，雖屬被告以外之人於審判外之陳述。惟本
    院審酌被告及檢察官均同意該等證述作為證據，且該等陳述
    作成時之情況，核無違法取證及證明力明顯過低之瑕疵，為
    證明犯罪事實所必要，以之作為證據亦為正當。參諸證人甲
    ○○於偵查中之陳述，業經檢察官諭知證人有具結之義務及
    偽證之處罰，並命朗讀結文具結擔保其證言之真實性後，以
    證人身份在檢察官面前完整、連續陳述其親身經歷，有結文
    在卷為憑（88年度偵字第8552號卷第22頁）。況該等證人亦
    經原審傳喚到庭行交互詰問，已足保障被告之詰問權。職是
    ，足認渠等之陳述，堪認為適當，依刑事訴訟法第159條之5
    第1項規定，自得作為證據。
二、本院以下援引之其餘證據資料，其中關於刑事訴訟法第164
    條第2項規定，證物如為文書部分，係屬證物範圍。該等可
    為證據之文書，已經依法踐行調查證據之程序，即提示或告
    以要旨，自具有證據能力。而有關被告以外之人於審判外之
    書面陳述，被告及檢察官均不爭執其證據能力，本院審酌該
    等書面作成時之狀況，認並無不宜作為證據之情事，依刑事
    訴訟法第159條之5第2項規定，自得作為證據。
貳、實體方面：
一、上開事實，業據被告於本院審理時坦承不諱，且對於系爭本
    票是否成立偽造有價證券部分，不再爭執援引（本院卷第63
    至64頁）。核與證人鐘明洲、甲○○及張俊常等證述之情節
    相符，並有被告偽造之汽車租賃約定書3紙、系爭本票、系
    爭變造駕照及臺北地院87年度北簡字第1187號、87年度簡上
    字第347號判決書等件在卷可稽（88年度偵字第8552號卷第2
    3 、26至59頁；88年度他字第764 號卷第15至16、19至22頁
    ）。足認被告自白與事實相符。本件事證明確，被告犯行堪
    予認定。
二、行為後法律有變更者，適用行為時之法律。但行為後之法律
    有利於行為人者，適用最有利於行為人之法律，現行刑法第
    2條第1項定有明文。因刑法第2條第1項之規定與刑法第1條
    之罪刑法定主義契合，係規範行為後法律變更所生新舊法律
    比較適用之準據法。是刑法第2條本身雖經修正，然其屬適
    用法律之準據法，本身並無比較新舊法之問題，應一律適用
    裁判時之現行刑法第2條規定，以決定適用之刑罰法律。本
    次刑法修正之比較新舊法，應就罪刑有關之共犯、未遂犯、
    想像競合犯、牽連犯、連續犯、結合犯、累犯加重、自首減
    輕、其他法定加減原因及加減例等一切情形，綜其全部罪刑
    之結果而為比較（參照最高法院95年5月23日95年度第8次刑
    庭會議決議）。經查：
（一）被告行為後，刑法第55條、第56條牽連犯、連續犯之規定
      ，業於94年2月2日修正公布刪除，並於95年7月1日施行，
      則被告前揭犯行，因行為後新法業已刪除牽連犯、連續犯
      之規定，此刪除雖非屬犯罪構成要件之變更，然顯已影響
      行為人刑罰之法律效果，自屬法律有變更，而依新刑法既
      已刪除牽連犯、連續犯之規定，被告所犯上述數行為，應
      依數罪併罰之規定分論併罰，經比較新、舊法結果，以行
      為時法律即修正前刑法論以牽連犯、連續犯論處，較有利
      於被告，自應適用舊法。
（二）刑法第201條第1項、第212條有關罰金刑部分，依修正後
      刑法施行法增訂第1條之1規定：中華民國94年1月7日刑法
      修正施行後，刑法分則編所定罰金之貨幣單位為新臺幣。
      94年1月7日刑法修正時，刑法分則編未修正之條文定有罰
      金者，自94年1月7日刑法修正施行後，就其所定數額提高
      為30倍。但72年6月26日至94年1月7日新增或修正之條文
      ，就其所定數額提高為3倍。刑法第33條第5款修正為：罰
      金刑為新臺幣1千元以上，以百元計算之。因刑法第201條
      第1項、第212條非自72年6月26日至94年1月7日新增或修
      正之條文，於95年7月1日即94年1月7日刑法修正施行後，
      固應依刑法施行法第1之1條規定，改以新臺幣計算罰金數
      額，且提高罰金數額至30倍，所得科處之罰金刑最高為新
      臺幣9萬元、9百元，最低為新臺幣3千元、3百元。然依被
      告行為時之刑罰法律，即廢止前罰金罰鍰提高標準條例第
      1 條前段規定之提高倍數10倍及刑法第33條第5款規定之
      罰金最低額1元計算，該罪罰金刑最高為銀元3萬元、3百
      元，最低額為銀元1元。依現行法規所定貨幣單位折算新
      臺幣條例予以折算後，最高額雖與新法同為新臺幣9萬元
      、9 百元，然最低額僅為新臺幣3元。準此，被告行為後
      ，刑法分則編所定罰金刑之提高倍數，其與行為時法律即
      罰金罰鍰提高標準條例第1條前段比較結果，並無有利於
      被告，自應適用廢止前罰金罰鍰提高標準條例第1條前段
      之規定。
（三）刑法第67條原規定：有期徒刑加減者，其最高度及最低度
      同加減之。第68條原規定：拘役或罰金加減者，僅加減其
      最高度。修正後之刑法第67條規定：有期徒刑或罰金加減
      者，其最高度及最低度同加減之。第68條規定：拘役加減
      者，僅加減其最高度。申言之，就有關罰金刑加減，由原
      來規定之僅加減其最高度刑，修正為其最高度刑與最低度
      刑同加減之，是新法較修正前刑法第67條、第68條所定，
      為不利於被告。經比較新舊法之結果，修正後之規定不利
      被告，仍應適用修正前之行為時法。
（四）修正後刑法第57條之規定，為法院就刑之裁量及酌減審認
      標準見解之明文化，非屬法律之變更，應適用修正後之規
      定（參照最高法院95年第8次刑事庭會議決議）。
（五）修正後刑法第59條之規定，為法院就刑之酌減審認標準見
      解之明文化，非屬法律之變更，參諸最高法院95年度第21
      次刑事庭會議意旨，應逕適用現行法規定。
（六）案件是否宣告緩刑，乃法官於裁判時，就當時存在之緩刑
      規定，審酌緩刑之效果是否適當，始為宣告。是被告行為
      後，法律對於緩刑之效力是否及於從刑之規定，倘有增訂
      或變更者，當以裁判時法律之規定為準，並無比較新舊法
      適用之問題。最高法院95年度第8次刑事庭會議決議：犯
      罪在新法施行前，新法施行後，緩刑之宣告，應適用新法
      第74條之規定。亦同斯旨（參照最高法院96年度臺抗字第
      520號裁定），是本件緩刑之宣告自應適用新法。
（七）綜合上述，經本院比較各條文修正前、後之規定。揆諸前
      揭最高法院決議及修正後刑法第2條第1項規定之從舊從輕
      原則，本案除刑法第57條、第59條及緩刑外，其餘應適用
      行為時即修正前之刑法及廢止前罰金罰鍰提高標準條例等
      規定。
三、核被告所為，係犯刑法第201條第1項偽造有價證券、第216
    條、第210行使偽造文書以及第216條、第212條行使變造駕
    駛執照等罪。被告偽造署押係偽造文書之部分行為，偽造文
    書、行使偽造有價證券之低度行為則為高度之行使偽造文書
    、偽造有價證券行為所吸收，均不另論罪。被告利用不知情
    之被害人甲○○在系爭本票上填具金額與日期並持之行使，
    為間接正犯。被告先後多次行使偽造文書、變造駕駛執照之
    行為，時間各自緊接，所犯構成要件各自相同，顯係基於概
    括犯意反覆為之，均為連續犯，應依修正前刑法第56條之規
    定，各論以一罪，並加重其刑。被告所犯上開偽造有價證券
    、連續行使偽造私文書、連續行使系爭變造駕照之罪間，互
    有方法與結果之牽連犯關係，應依修正前刑法第55條後段牽
    連犯之規定，從一重論以偽造有價證券罪。如事實欄所載被
    告於86年5月7日、6月3日行使偽造保證文書之犯行部分，雖
    未據起訴，然與起訴事實有刑法修正前之連續犯關係，屬裁
    判上一罪，為起訴效力所及，本院自應併與審理。
四、刑事審判旨在實現刑罰權之分配的正義，故法院對有罪被告
    之科刑，應符合罪刑相當之原則，使輕重得宜，罰當其罪，
    以契合社會之法律感情，此所以刑法第57條明定科刑時應審
    酌一切情狀，尤應注意該條所列10款事項以為科刑輕重之標
    準，並於同法第59條賦予法院以裁量權，如認犯罪之情狀可
    憫恕，認科以最低度刑仍嫌過重者，得酌量減輕其刑，俾使
    法院就個案之量刑，能為適當之斟酌。刑法第59條之所謂犯
    罪之情狀，應審酌其犯罪有無可憫恕之事由，即有無特殊之
    原因與環境，在客觀上足以引起一般同情，暨宣告法定低度
    刑，是否猶嫌過重等因素，以為判斷。最高法院38年臺上字
    第16號、45年臺上字第1165號及51年臺上字第899號分別著
    有判例。查被告被告智識程度不高，因通緝在案而冒用遠親
    鐘明洲之名租用汽車，事後已與被害人甲○○、乙○○達成
    和解並賠償損害，是被告犯罪情節非重，如科以最低度法定
    刑均猶嫌過重，在客觀上以一般國民生活經驗法則為之檢驗
    ，實屬情輕法重，當足引起一般人之同情，是本院認為被告
    上開所為，情堪資憫恕，應依現行刑法第59條規定酌量減輕
    其刑，並先加後減其刑。
五、原審同此認定，因依刑法刑法第2條第1項、第201條第1項、
    第210條、第212條、第216條、第59條、第219條，修正前刑
    法第56條、第55條後段，廢止前罰金罰鍰提高標準條例第1
    條前段各規定，於審酌被告雖有偽造有價證券前科，惟於本
    案不成立累犯，有本院被告前案紀錄表在卷為憑。竟再次偽
    造系爭本票、保證文書而行使，足認其法治觀念容有偏差，
    然念其犯後坦承犯行，態度良好，並與被害人等達成和解等
    一切情狀，量處有期徒刑1年10月，暨偽造之印章、印文或
    署押，不問屬於犯人與否，沒收之，刑法第219條定有明文
    。是本案偽造之3紙汽車租賃約定書下方承租人簽章欄偽造
    之「鐘明洲」署名3枚，不問屬於犯人與否，均應依法宣告
    沒收。至被告偽造之保證文書及有價證券，依被告之供述，
    被害人甲○○於被告依約還車或達成和解後交還被告，且經
    被告撕毀丟棄，為免日後執行困難，該偽造之保證文書、有
    價證券及其上之偽造署押，均不宣告沒收，並就如後所述部
    分，敘明不另為無罪之諭知。核其認事用法，俱無違誤，量
    刑亦甚允洽。被告上訴意旨，仍執陳詞，指摘原判決不當，
    為無理由，應予駁回。
六、按犯罪在中華民國96年4月24日以前者，除本條例另有規定
    外，依下列規定減刑：（一）死刑減為無期徒刑；（二）無
    期徒刑減為有期徒刑20年；（三）有期徒刑、拘役或罰金，
    減其刑期或金額二分之一，96年7月16日施行之中華民國96
    年罪犯減刑條例第2條第1項固有明文。惟依同條例第3條第1
    項第15款之規定，被告係犯刑法第201條之罪，且經宣告逾
    有期徒刑1年6月之刑，依法不予減刑，附此敘明。
七、查被告雖有多項前科，然其於5年內未曾因故意犯最受有期
    徒刑以上刑之宣告，有本院被告前科紀錄表在卷可稽，偶因
    一時失慮，致罹刑章。參諸被告已分別與被害人甲○○、乙
    ○○達成和解並賠償損害，有和解書附卷參（原審卷第49頁
    ；本院卷第67頁）。且其罹患糖尿病、高血脂症等疾病，身
    體狀況不佳，亦有診斷證明書存卷為憑（本院卷第50頁）。
    並於本院審理時表明願支付15萬元予國庫等語（本院卷第63
    頁背面）。是本院認其經此偵審程序及處徒刑，嗣後當知警
    惕，諒無再犯之虞，因認其所受上開刑之宣告，以暫不執行
    為適當，爰依刑法74條第1項第1款之規定，予以宣告緩刑，
    並依同法第74條第2項第4款規定，命被告應向公庫支付15萬
    元，以勵自新。
八、公訴意旨另以：被告於86年間在臺北市○○路鐘明洲之公司
    內，見鐘明洲將未貼相片之駕駛執照置於桌上，即意圖為自
    己不法所有，乘鐘明洲不注意之際，竊得該駕照等語，因認
    被告此部分另涉犯刑法第320條第1項之竊盜罪，起訴書所犯
    法條雖未援引刑法第320條第1項，但因事實欄業已敘及此部
    分之犯罪事實，應認業經提起公訴。訊據被告自始否認有何
    竊盜犯行，並辯稱：伊駕駛執照係鐘明洲本人交付，伊並無
    竊盜等語。職是，本院自應審就被告有無涉犯上開竊盜犯行
    。經查：
（一）按直系血親、配偶、同財共居親屬或其他五親等內血親或
      三親等內姻親之間，犯竊盜罪者，須告訴乃論，刑法第32
      4條第2項固有明文。因被害人鐘明洲證稱其父親與被告祖
      父係同輩分之堂兄弟（原審卷第76頁）。渠等非五親等內
      血親，故本件竊盜部分並無告訴乃論之問題。
（二）證人鐘明洲於原審證稱：伊因託被告買車而將駕照交予被
      告；伊有拿駕照予被告，請被告幫忙買車，被告並無偷伊
      駕照等語（原審90年度訴字第420號卷第79、81頁）。足
      見上開駕照確係證人鐘明洲交付給被告，自難認被告有何
      竊取駕駛執照之行為。此外，復查無任何積極證據足資證
      明被告另犯有上開竊盜犯行，自屬不能證明被告此部分犯
      罪。惟因公訴人指此與上開論罪部分有裁判上一罪之牽連
      犯關係，爰不另為無罪之諭知。
據上論斷，應依刑事訴訟法第368條，刑法第74條第1項第1款、
第2項第4款，判決如主文。
本案經檢察官吳茂松到庭執行職務。
中    華    民    國    99    年    4     月    14    日
                  刑事第五庭審判長法  官  高明哲
                                  法  官  劉秉鑫
                                  法  官  林洲富
以上正本證明與原本無異。
如不服本判決，應於收受送達後10日內向本院提出上訴書狀，其
未敘述上訴之理由者並得於提起上訴後10日內向本院補提理由書
（均須按他造當事人之人數附繕本）「切勿逕送上級法院」。
                                  書記官  楊秋鈴
中    華    民    國    99    年    4     月    14    日
附錄：本案論罪科刑法條全文
刑法第201條
意圖供行使之用，而偽造、變造公債票、公司股票或其他有價證
券者，處3 年以上10年以下有期徒刑，得併科3 千元以下罰金。
行使偽造、變造之公債票、公司股票或其他有價證券，或意圖供
行使之用，而收集或交付於人者，處1年以上7年以下有期徒刑，
得併科3千元以下罰金。
刑法第210條
偽造、變造私文書，足以生損害於公眾或他人者，處5年以下有
期徒刑。
刑法第212條
偽造、變造護照、旅券、免許證、特許證及關於品行、能力服務
或其他相類之證書、介紹書，足以生損害於公眾或他人者，處1
年以下有期徒刑、拘役或3百元以下罰金。
刑法第216條
行使第210條至第215條之文書者，依偽造、變造文書或登載不實
事項或使登載不實事項之規定處斷。

司法院資訊處製作；財團法人民間司法改革基金會備份。
